高雄高等行政法院簡易判決　　　　　　　　　　　　　九十二年度簡字第三二五號
　　原　　　告　甲○○
　　訴訟代理人　丙○○
　　被　　　告　財政部高雄市國稅局
　　代　表　人　乙○○　局長
　　訴訟代理人　丁○○
右當事人間因綜合所得稅事件，原告不服財政部中華民國九十二年七月二十四日台財
訴字第０九二００四０二七０號訴願決定，提起行政訴訟。本院判決如左：
    主  文
原告之訴駁回。
訴訟費用由原告負擔。
    事實及理由
一、緣原告於民國（下同）九十一年五月三十一日申報九十年度綜合所得稅，原列報
    其配偶丙○○取自臺灣銀行大昌分行利息所得新臺幣（下同）八二、八四七元（
    即以利息所得一九八、三八七元減除質押借款利息一一五、五四０元）、儲蓄投
    資特別扣除額九０、二０二元、列舉扣除額─自用住宅購屋借款利息三一一、七
    五二元，經被告初查依臺灣銀行大昌分行製發之利息所得扣繳憑單，核定丙○○
    取自上開銀行利息所得為一九八、三八七元，遂依行為時所得稅法第十七條第一
    項規定，核定原告九十年度綜合所得稅儲蓄投資特別扣除額二０五、七四二元、
    列舉扣除額─自用住宅購屋借款利息一０六、０一０元。原告不服，申請復查結
    果，未獲變更，原告仍未甘服，提起訴願，經遭決定駁回，遂提起本件行政訴訟
    。
二、原告起訴主張略謂：（一）依所得稅法第八條第一項第四款規定可知，以取得之
    利息才須課稅，因為定存之取得利息為存款之形式利息扣除以定存質借之利息後
    之利息，方為存款人取得之利息，至於被告以定存之形式利息與該定期之質借利
    息分別認定，並無法令規定之依據，不能擅自解釋，其擅自所為之解釋應屬無效
    ；依財政廳五十三年四月三十日財稅一字第四八七八０號令：「查個人綜合所得
    稅之課徵，以收付實現為原則，‧‧‧。」依該釋令，即可清楚得知，定存之利
    息所得是以實際實現取得利息為扣稅標的；依銀行法第八條規定：「本法稱定期
    存款，謂有一定時期之限制，存款人憑存單或依約定方式提取之存款。」第八條
    之一規定：「定期存款到期前不得提取。但存款人得以質借或於七日以前通知銀
    行中途解約。」是為避免定期存款中途解約，影響金融機構資金應用，及影響貨
    幣政策之執行，所做對定期存款之規範，事實上是定期存款提領之變相的條件限
    制（見銀行法中增訂該法條之原因），也就是說是存款的減少，且銀行法也未規
    定利息之存借應分別計算，所以依據該規定，銀行給付之利息應以實際給付額為
    存款戶之利息所得，所以金融機構非以實際給付之利息額填入扣繳憑單，被告不
    以金融機構之實際給付之利息額核課綜合所得稅，均屬違法行為；（二）依據各
    類所得扣繳率標準第二條第三款第四目：「其餘各種利息一律按給付額扣取百分
    之十。」應指存款戶實際領得之利息額，依該標準並未另行說明或規定給付額之
    範圍，金融機構及國稅局依據何項法源可將給付額解釋成形式之給付額，該項解
    釋影響人民權益頗大，因此有關人民權利義務部份，法律既沒有規範，金融機構
    及國稅局就沒有權利以解釋擴充法律規範之範圍；（三）被告主張定期存款與定
    期存款質借乃分別屬之兩個法律關係，由於所得稅法僅規定利息收入課徵所得稅
    之法律基礎，並未規定利息支出可否扣抵所得稅的規定，正常衍生利息收入之標
    的與衍生利息支出之標的是隸屬兩個不同標的，也就是隸屬於兩個單純的、各自
    獨立的存款與借款，在銀行開立扣繳憑單時，當然沒有實際給付問題；然定期存
    款利息收入與定期存款質借利息支出均屬同一銀行，同一筆存款所衍生，政府為
    安正貨幣政策，銀行法中規定定期存款提領之變相措施，對於定期存款利息收入
    與定期存款質借利息支出之關係，應如何界定給付問題，並無規定，被告也主張
    以實質課稅為原則，也是憲法及所得稅規定之精神真諦；定期存款利息收入與定
    期存款質借利息支出均屬同一銀行，同一筆存款所衍生，為獲取利息收入或減少
    損失，以存款質借之手段，所產生之質借利息，依成本財務理論與觀念，應屬於
    成本或費用，依商業會計法第六十條規定：「營業成本及費用，應與所由獲得之
    營業收入相配合，同期認列。」因此該項由同一銀行，同一筆存款所衍生之定期
    存款利息收入與定期存款質借利息支出，其質借利息支出是與存款利息收入相配
    合的成本或費用，又商業會計法第五十八條第三項規定：「收入之抵銷額不得列
    為費用，費用之抵銷額不得列為收入。」定期存款質借利息支出若不能作為費用
    ，那當然就要作為定期存款利息收入之抵銷額，依實際給付額填寫扣繳憑單，按
    實際給付額列為綜合所得，所以商業會計法之規定與實質所得意思完全相同，被
    告在無任何法令規定下，不顧中央法規標準法之規定，公然違法；被告主張利息
    扣除，只有購買自用住宅之購屋借款利息所得作為列舉扣除額扣除外，別無「利
    息支出」得作為綜合所得總額之扣除額之規定，被告之主張是因購屋款所衍生，
    購屋借款並非收入，這是政府為達促進活絡房地產市場發展，以繁榮經濟，同時
    可達課稅公平之手段，這與獎勵投資類似，與收入、支出配合不同，不能同等並
    論，所以被告之主張是錯誤的，故訴請撤銷訴願決定及原處分云云。被告則以：
    （一）按「個人之綜合所得總額，以其全年左列各類所得合併計算之：第一類‧
    ‧‧第四類：利息所得：凡公債、公司債、金融債、各種短期票券、存款及其他
    貸出款項利息之所得‧‧‧。」為所得稅法第十四條第一項第四類所明定；（二
    ）原告辦理九十年度綜合所得稅結算申報，原列報其配偶丙○○取自臺灣銀行大
    昌分行利息所得八二、八四七元，被告依臺灣銀行大昌分行製發之利息所得扣繳
    憑單，核定丙○○取自上開銀行利息所得為一九八、三八七元，併課原告綜合所
    得稅，揆諸首揭規定，並無不合；（三）憲法第十九條規定：「人民有依法律納
    稅之義務。」所謂納稅義務，司法院釋字第二一七號解釋謂：「係指人民僅依法
    律所定之納稅主體、稅目、稅率、納稅方法及租稅減免等項目而負繳納義務或享
    受減免繳納之優惠，‧‧‧。」亦即，所謂納稅義務包括繳納義務及享受繳納之
    優惠；易言之，應稅、免稅、及減稅三者，均應同受租稅法定主義之拘束。又實
    質課稅原則指人民就其所得、消費之租稅負擔，應依其實際發生之數額來衡量，
    而定其適當之納稅義務，故為獲得所得所必須發生之成本或費用、損耗等，應予
    減除之，然利息所得之取得並無須支付成本或費用，故所得稅法並無減除相關成
    本、費用之規定，是依租稅法定主義，法律無明文規定得予減免，即不得為扣除
    項目，原告之配偶丙○○本年度固因提供優惠存款向臺灣銀行大昌分行辦理質押
    借款支付質借利息計一一五、五四０元予該分行，然該筆質借所孳生之利息支出
    並不影響其本年度取得之優惠存款利息所得，尚不能以質借為由，將質押借款產
    生之利息支出自優惠存款所收得之利息所得中減除，是原告所訴各節，顯係誤解
    法令，不足採據，請判決駁回原告之訴等語置辯。
三、按「個人之綜合所得總額，以其全年左列各類所得合併計算之‧‧‧。第四類︰
    利息所得︰凡公債、公司債、金融債券、各種短期票券、存款及其他貸出款項利
    息之所得‧‧‧。」、「納稅義務人之配偶，及合於第十七條規定得申報減除扶
    養親屬免稅額之受扶養親屬，有前條各類所得者，應由納稅義務人合併報繳。」
    、「按前三條規定計得之個人綜合所得總額，減除下列免稅額及扣除額後之餘額
    ，為個人之綜合所得淨額：‧‧‧二、扣除額：納稅義務人就下列標準扣除額或
    列舉扣除額擇一減除外，並減除特別扣除額：（一）標準扣除額：納稅義務人個
    人扣除三萬八千元；有配偶者六萬元。（二）列舉扣除額：‧‧‧５、購屋借款
    利息：納稅義務人購買自用住宅，向金融機構借款所支付之利息，其每一申報戶
    每年扣除數額以三十萬元為限。但申報有儲蓄投資特別扣除額者，其申報之儲蓄
    投資特別扣除金額，應在上項購屋借款利息中減除；納稅義務人依上述規定扣除
    購屋借款利息者，以一屋為限。‧‧‧。（三）特別扣除額：‧‧‧３、儲蓄投
    資特別扣除：納稅義務人及與其合併報繳之配偶暨受其扶養親屬於金融機構之存
    款、公債、公司債、金融債券之利息、儲蓄性質信託資金之收益及公司公開發行
    並上市之記名股票之股利，合計全年不超過二十七萬元者，得全數扣除，超過二
    十七萬元者，以扣除二十七萬元為限。但依郵政儲金法規定免稅之存簿儲金利息
    及本法規定分離課稅之短期票券利息不包括在內。‧‧‧。」、「納稅義務人應
    於每年五月一日起至五月三十一日止，填具結算申報書，向該管稽徵機關，申報
    其上一年度內構成綜合所得總額或營利事業收入總額之項目及數額，以及有關減
    免、扣除之事實，並應依其全年應納稅額減除暫繳稅額、尚未抵繳之扣繳稅額及
    可扣抵稅額，計算其應納之結算稅額，於申報前自行繳納。但短期票券利息所得
    之扣繳稅款及營利事業獲配股利總額或盈餘總額所含之可扣抵稅額，不得減除。
    」分別為行為時所得稅法第十四條第一項第四類、第十五條第一項、第十七條第
    一項及第七十一條第一項所明定。
四、經查，本件原告九十年度綜合所得稅結算申報，原列報其配偶丙○○取自臺灣銀
    行大昌分行利息所得八二、八四七元（即以利息所得一九八、三八七元減除質押
    借款利息一一五、五四０元）、儲蓄投資特別扣除額九０、二０二元、列舉扣除
    額（即自用住宅購屋借款利息）三一一、七五二元，經被告依臺灣銀行大昌分行
    製發之利息所得扣繳憑單，核定丙○○取自上開銀行利息所得為一九八、三八七
    元，遂依行為時所得稅法第十七條第一項規定，核定原告九十年度綜合所得稅儲
    蓄投資特別扣除額二０五、七四二元、列舉扣除額（即自用住宅購屋借款利息）
    一０六、０一０元等事實，為兩造所不爭，並有上開原告九十年度綜合所得稅結
    算申報書及被告對原告之九十年度綜合所得稅核定通知書（皆為影本）附於原處
    分卷可稽，洵堪認定。
五、原告雖仍執前詞以為爭執，惟按，我國綜合所得稅，將個人所得依其發生原因分
    類，並依類別分別規定其所得之計算方式，而依該等規定之計算方式觀之，綜合
    所得稅之「所得」，並非均有收入減除成本淨額觀念，蓋有某些所得，自其所得
    之意涵觀之，其所得即等同收入；例如前揭行為時所得稅法第十四條第一項第四
    類所稱之利息所得，故利息收入與利息所得係屬相同之評價，是上述行為時所得
    稅法第十四條第一項第四類所稱關於利息所得之計算即無成本減除之規定。另個
    人綜合所得淨額，依行為時所得稅法第十七條規定，係就依所得稅法關於綜合所
    得總額規定得出之個人綜合所得總額減除此條所規範之免稅額及扣除額後之餘額
    ；而觀行為時所得稅法第十七條關於扣除額之規定中，與利息支出有關者，僅有
    該條第一項第二款第二目第五小目就購買自用住宅之購屋借款利息得作為列舉扣
    除額扣除外，別無「利息支出」得作為綜合所得總額之扣除額之規定。次查，原
    告之配偶丙○○九十年度取自臺灣銀行大昌分行利息所得一九八、三八七元，此
    有上開銀行製發之各類所得扣繳暨免扣繳憑單影本附於原處分卷可憑，揆諸上開
    說明，被告依行為時所得稅法第十四條第一項規定，核定丙○○取自上開銀行利
    息所得為一九八、三八七元，並依同法第十七條第一項規定，核定原告九十年度
    綜合所得稅儲蓄投資特別扣除額二０五、七四二元、列舉扣除額（即自用住宅購
    屋借款利息）一０六、０一０元，並無不合。末查，丙○○九十年度因提供優惠
    存款向臺灣銀行大昌分行質押借款，產生質借利息一一五、五四０元，固有上開
    銀行製發之優惠存款質押借款利息證明影本附於原處分卷可按，然該筆質借所孳
    生之利息支出並不影響其本年度之優惠存款利息所得，尚不能以質借為由，將質
    押借款產生之利息支出自優惠存款所收得之利息所得中減除，況所得稅法並無規
    定得以存單擔保之利息費用列為扣除項目，亦無得以存款利息收入扣除存單擔保
    利息費用之淨所得列報等規定，原告所訴各節，容屬有誤，難予酌採。
六、綜上所述，被告核定原告九十年度綜合所得稅儲蓄投資特別扣除額二０五、七四
    二元、列舉扣除額─自用住宅購屋借款利息一０六、０一０元，核無違誤，復查
    及訴願決定遞予維持，亦無不合。從而，本件原告之訴為無理由，應予駁回，並
    不經言詞辯論為之。
據上論結，本件原告之訴為無理由，爰依行政訴訟法第二百三十三條第一項、第二百
三十六條、第一百九十五條第一項後段、第九十八條第三項前段，判決如主文。
中　　　華　　　民　　　國    九十三　　年　  　一　　　月　　  三十　　日
                              高雄高等行政法院第二庭
                                          法      官  林勇奮
右為正本係照原本作成。
如不服本判決，應於送達後二十日內，向本院提出上訴狀並表明上訴理由，如於本判
決宣示後送達前提起上訴者，應於判決送達後二十日內補提上訴理由書（須按他造當
事人人數附繕本）。提起上訴應預繳送達用雙掛號郵票七份（每份三十四元）。
中　　　華　　　民　　　國    九十三　　年　  　一　　　月　　  三十　　日
                                          法院書記官  黃玉幸
附註：
行政訴訟法第二百三十五條（第一項、第二項）：
對於適用簡易程序之裁判提起上訴或抗告，須經最高行政法院之許可。
前項許可，以訴訟事件所涉及之法律見解具有原則性者為限。
